【裁判字號】    98,交聲,1183
【裁判日期】    980615
【裁判案由】    聲明異議
【裁判全文】
臺灣高雄地方法院交通事件裁定        98年度交聲字第1183號
原處分機關  交通部公路總局高雄區監理所
異  議  人
即受處分人  甲○○
上列異議人即受處分人因違反道路交通管理處罰條例案件，對於
交通部公路總局高雄區監理所民國98年4 月17日所為之處分（原
處分案號：高監自裁字第裁80-N00000000號），聲明異議，本院
裁定如下：
    主  文
原處分關於罰鍰新臺幣肆萬玖仟伍佰元及吊扣職業大客車駕駛執
照拾貳個月部分，均撤銷。
上開撤銷部分，均不罰。
其他異議駁回。
    理  由
一、原處分意旨略以：異議人即受處分人甲○○，於民國96年3
    月4 日某時飲用酒類後，駕駛車牌號碼9465-GB 號自用小客
    車，於同日7 時50分許行至高雄縣大寮鄉○○村○○路325
    號前，經警攔查舉發酒後駕車（經酒精測試器測試酒精濃度
    為每公升0.79毫克），以異議人違反道路交通管理處罰條例
    第35條第1 項第1 款之規定依法舉發，嗣經原處分機關以原
    處分裁處罰鍰新臺幣（下同）4 萬9500元，吊扣職業聯結車
    駕駛執照12個月，施以道安講習等語。
二、異議意旨略以：異議人上開違規行為，業經臺灣高雄地方法
    院檢察署檢察官予以緩起訴處分確定，異議人已履行緩起訴
    處分命令50小時之義務勞務完畢，原處分再予裁罰，違反一
    事不二罰原則，且異議人須駕駛聯結車維生，違規酒駕時係
    駕駛自用小客車，若被吊扣職業聯結車駕駛執照，將影響異
    議人全家生計，爰依法聲明異議，請求撤銷原處分等語。
三、關於罰鍰部分
(一)按汽車駕駛人，駕駛汽車經測試檢定酒精濃度超過規定標準
    者，處15,000元以上60,000元以下罰鍰，並當場移置保管該
    汽車及吊扣其駕駛執照1 年；因而肇事致人受傷者，並吊扣
    其駕駛執照2 年；致人重傷或死亡者，吊銷其駕駛執照，並
    不得再考領，道路交通管理處罰條例第35條第1 項第1 款定
    有明文。次按，一行為同時觸犯刑事法律及違反行政法上義
    務規定者，依刑事法律處罰之，但其行為應處以其他種類行
    政罰或得沒入之物而未經法院宣告沒收者，亦得裁處之；前
    項行為如經不起訴處分或為無罪、免訴、不受理、不付審理
    之裁判確定者，得依違反行政法上之義務規定裁處之；違反
    行政法上義務而受罰鍰、沒入或其他種類行政罰之處罰時，
    適用本法，但其他法律有特別規定者，從其規定，行政罰法
    第26條、第1 條分別定有明文。而上開道路交通管理處罰條
    例第35條第1 項第1 款規定，係對行為人違反行政法上義務
    規定之裁處，且該條例關於一行為同時觸犯刑事法律及違反
    行政法上義務規定者，並無特別規定，故若汽車駕駛人酒後
    駕車之行為，經測試檢定酒精濃度超過規定標準，而同時涉
    有刑法第185 條之3 公共危險罪嫌時，道路交通管理處罰機
    關除有行政罰法第26條第1 項但書得處以其他種類行政罰者
    之情形，得裁處其他種類行政罰外，關於罰鍰部分，即應依
    上開行政罰法第26條及道路交通管理處罰條例第10條規定移
    送該管地方法院檢察署處理，不得逕依道路交通管理處罰條
    例第35條第1 項第1 款規定，裁處行為人罰鍰之行政罰。
(二)再按，被告所犯為死刑、無期徒刑或最輕本刑3 年以上有期
    徒刑以外之罪，檢察官參酌刑法第57條所列事項及公共利益
    之維護，認以緩起訴為適當者，得定1 年以上3 年以下之緩
    起訴期間為緩起訴處分，其期間自緩起訴處分確定之日起算
    ，刑事訴訟法第253 條之1 第1 項定有明文。行政罰法第26
    條已明揭一事不二罰之原則，即應受行政罰之行為如經不起
    訴處分或為無罪、免訴、不受理、不付審理之裁判確定者，
    始得依違反行政法上義務規定裁處之。而上開法條規定並未
    包括緩起訴處分在內，且緩起訴處分就其使被告免於刑事訴
    追之效果而言，雖與不起訴處分相同，且緩起訴處分另須於
    一定期間內遵守或履行刑事訴訟法第253 條之2 各款所規定
    之事項，該須遵守或履行之義務，需經受處分之被告同意，
    與刑罰純屬國家刑罰權單方之規定不同，然若有刑事訴訟法
    第253 條之3 第1 項各款情形，檢察官仍得依職權或依告訴
    人之聲請，將緩起訴處分撤銷，故緩起訴處分之性質顯與不
    起訴處分不完全相同，且經檢察官為緩起訴處分，並命被告
    向公益團體捐款或提供義務勞務者，被告係履行檢察官為緩
    起訴處分命令，此等命令名義上雖非刑罰，但仍是一種特殊
    的處遇措施，造成被告之財產減少或義務增加，性質上亦屬
    干預人民自由之處分，與刑事制裁無異，實質上為刑事處罰
    。基此，故若汽車駕駛人酒後駕車之行為，經檢察官為緩起
    訴處分並命行為人提供義務勞務之刑事處罰，此時行政機關
    若再另為行政裁罰，無異一罪二罰，故行政機關應不得就同
    一行為再為與刑罰相類之罰鍰處分。
(三)查異議人於96年3 月4 日某時飲用酒類後，駕駛車牌號碼94
    65- GB號自用小客車，於同日7 時50分許行至高雄縣大寮鄉
    ○○村○○路325 號前，經警攔查以酒精測試器測試酒精濃
    度為每公升0.79毫克，並經臺灣高雄地方法院檢察署檢察官
    偵查而為緩起訴處分，命異議人向指定之地方自治團體、公
    益團體或社區，提供50小時之義務勞動服務，緩起訴期間為
    1 年（96年6 月25日至97年6 月24日）等情，有高雄縣政府
    警察局舉發違反道路交通管理事件通知單、臺灣高雄地方法
    院檢察署96年度調偵字第459 號緩起訴處分書、異議人之臺
    灣高等法院被告前案紀錄表在卷足憑，並為異議人所不爭，
    實堪認定。異議人以一酒後駕車之行為，同時觸犯刑事法律
    及違反行政法上義務，經檢察官依刑事法律為緩起訴處分，
    異議人並依據該緩起訴處分，向指定之公益團體、地方自治
    團體或社區履行50小時之義務勞務執行完畢一節，並經本院
    調取臺灣高雄地方法院檢察署96年度調偵字第459 號全卷所
    附辦理被告緩起訴處分處遇報告書，核閱無訛，而異議人依
    前揭緩起訴處分提供50小時之義務勞務，性質上係實質人身
    自由權之剝奪，已對異議人之權利造成影響，而具實質刑罰
    之效果，應該當行政罰法第26條第1 項之「依刑事法律」之
    處罰，揆諸首揭說明，原處分機關就異議人同一酒後駕車之
    行為，再予裁處罰鍰4 萬9500元，即有違反一事不二罰之原
    則。
四、關於吊扣職業聯結車駕駛執照部分
(一)本件異議人係駕駛自用小客車，並非駕駛大客車違規，原處
    分機關裁處吊扣異議人大客車駕駛執照，無非係依修正前道
    路交通管理處罰條例第68條規定：「汽車駕駛人，因違反本
    條例及道路交通安全規則之規定，受吊扣或吊銷駕駛執照處
    分時，吊扣或吊銷其持有各級車類之駕駛執照」。惟道路交
    通管理處罰條例第68條已於94年12月14日經總統公布修正條
    文，於95年3 月1 日施行，修正施行後之條文業已刪除「吊
    扣或」等規定，觀其提案修正理由：「原條文將違法或違規
    駕駛人所持有各級車類之駕駛執照一併吊扣，失之過酷，影
    響人民工作及生活過鉅」（詳立法院公報第94卷第70期第13
    6 頁至第138 頁之院會紀錄暨修正道路交通管理處罰條例第
    68條之立法理由）。顯見依修正後道路交通管理處罰條例第
    68條之規定，汽車駕駛人因違反道路交通管理處罰條例及道
    路交通安全規則之規定，受「吊扣」駕駛執照處分時，僅能
    吊扣「違規當時所駕駛車輛」之駕駛執照，不能再吊扣其持
    有「各級車類」之駕駛執照，至為顯明（臺灣高等法院暨所
    屬法院97年法律座談會刑事類提案第40號研討結果意旨參照
    ）。從而，為吊扣駕駛人駕駛執照之處分時，自僅得吊扣駕
    駛人違規時所駕駛該級車類之駕駛執照，以限制其繼續駕駛
    該級車類行駛道路之權利，若駕駛人並無該級車類之駕駛執
    照，即無從執行吊扣駕駛執照之處分，而僅係應否依道路交
    通管理處罰條例第22條第1 項規定處罰駕駛人之問題。
(二)異議人駕駛自用小客車違反道路交通管理處罰條例第35條第
    1 項第1 款之規定，本應吊扣其自用小客車駕駛執照1 年。
    原處分機關以異議人無自用小客車之駕駛執照可供吊扣時，
    吊扣其大客車駕駛執照以代之，雖可達成限制異議人繼續駕
    駛自用小客車行駛之目的，惟亦同時造成限制異議人繼續駕
    駛其大客車或其他較低級等車類（如輕型機車）行駛之結果
    ，所造成之損害已與欲達成目的之利益顯失均衡。按行政行
    為，採取之方法所造成之損害不得與欲達成目的之利益顯失
    均衡，行政程序法第7 條第3 款定有明文；且依前開所述修
    正後即本件行為時之道路交通管理處罰條例第68條，既已將
    「吊扣」各級車類之規定予以刪除，原處分機關自不能逕行
    處分吊扣異議人其他車種之駕駛執照。原處分機關以異議人
    無自用小客車駕駛執照可供吊扣，而逕行吊扣其職業聯結車
    駕駛執照，顯已逾越修正後道路交通管理處罰條例第68條規
    範之意涵及範圍。依上開說明，原處分機關未考量道路交通
    管理處罰條例第68條規定業已修正，竟仍吊扣異議人職業聯
    結車駕駛執照，即有違誤。
五、另原處分關於施以道路安全講習部分，係預防將來再犯危險
    之管制罰，而有別於前揭針對已發生違規事實科處罰鍰之行
    政秩序罰，屬行政罰法第26條第1 項但書所稱之「其他種類
    行政罰」。原處分機關雖不得就該同一違規事實再處以「罰
    鍰」，然仍應科處罰鍰以外之行政罰（即施以道安講習）。
    是原處分機關命異議人應接受道路安全講習，與金錢處罰為
    不同類型之行政罰，為達成遏阻酒後駕車之行政目的，自可
    併予處分，並無抵觸一事不二罰原則，故施以道安講習部分
    之原處分並無違誤。
六、綜上，異議人就原處分罰鍰4 萬9500元及吊扣職業聯結車駕
    駛執照12個月部分，聲明異議為有理由，原處分關於此部分
    應予撤銷，另諭知異議人不罰。至原處分機關裁處異議人施
    以道安講習部分，係屬其他種類之行政裁罰，於法並無不合
    ，異議人就此部分之異議於法無據，應予駁回。
七、據上論斷，應依道路交通管理處罰條例第87條第2 項，道路
    交通案件處理辦法第19條、第20條前段，裁定如主文。
中    華    民    國    98    年    6     月    15    日
                  交通法庭  法  官  楊國煜
如不服本裁定應於送達後5日內向本院提出抗告狀。
以上正本證明與原本無異。
中    華    民    國    98    年    6     月    15    日
                            書記官  王芷鈴


司法院資訊處製作；財團法人民間司法改革基金會備份。
